ACORDAO-COMPLETO-2531684

ACÓRDÃO 2670/2022 ATA 16/2022 - SEGUNDA CÂMARA

VISTOS, relatados e discutidos estes autos que tratam de ato de aposentadoria de ex-servidora do Departamento Nacional de Infraestrutura de Transportes,
ACORDAM os Ministros do Tribunal de Contas da União, reunidos em sessão da Segunda Câmara, diante das razões expostas pelo Relator, com fundamento no art. 71, inciso III, da Constituição Federal e nos arts. 1º, inciso V, 39, inciso II, e 45 da Lei 8.443/1992, em:
9.1. considerar legal o ato de aposentadoria de Ivone Rothermel Casagrande, concedendo-lhe o respectivo registro; 
9.2. determinar ao Departamento Nacional de Infraestrutura de Transportes que acompanhe os desdobramentos do Agravo de Instrumento autuado sob o nº 0059167-89.2014.4.01.0000, e adote as medidas administrativas necessárias à regularização do seu pagamento, promovendo, ainda, a reposição ao erário dos valores indevidamente percebidos, nos termos do art. 46 da Lei 8.112/1990, com a redação dada pela Medida Provisória 2.225-45/2001, caso a decisão judicial definitiva não venha a dispor de modo contrário;
9.3. encaminhar, nos termos da Questão de Ordem aprovada na Sessão Plenária de 8/6/2011 (Ata 22/2011) , ao Departamento de Assuntos Extrajudiciais da Advocacia-Geral de União (AGU) e à Consultoria Jurídica do TCU as informações necessárias ao acompanhamento do Agravo de Instrumento nº 0059167-89.2014.4.01.0000 e avaliação de eventuais repercussões concretas nestes autos administrativos de controle externo;
9.4. dar ciência desta deliberação à interessada e ao Departamento Nacional de Infraestrutura de Transportes.

Análise de ato de concessão de aposentadoria.

Segunda Câmara

3. Interessados/Responsáveis:
3.1. Interessado: Ivone Rothermel Casagrande (XXX.694.362-XX).

13.1. Ministros presentes: Aroldo Cedraz (na Presidência), Augusto Nardes (Relator) e Antonio Anastasia.
13.2. Ministro-Substituto convocado: André Luís de Carvalho.

AUGUSTO NARDES

Adoto como relatório a instrução (peça 5) elaborada pelo auditor da Secretaria de Fiscalização de Integridade de Atos e Pagamentos de Pessoal e de Benefícios Sociais (Sefip) a seguir transcrita, a qual contou com a anuência do dirigente daquela unidade técnica (peça 6) :
INTRODUÇÃO
Trata-se de ato de aposentadoria, submetido, para fins de registro, à apreciação do Tribunal de Contas da União (TCU) , de acordo com o art. 71, inciso III, da Constituição Federal.  O ato foi cadastrado e disponibilizado ao TCU por intermédio do Sistema e-Pessoal, na forma do art. 2º e 4º da Instrução Normativa TCU 78/2018.
O ato desse processo pertence às seguintes unidades:
Unidade emissora: Departamento Nacional de Infraestrutura de Transportes.
Unidade cadastradora:  Superintendência Regional do DNIT no Estado de Rondônia.
Subunidade cadastradora: SGP RO.
EXAME TÉCNICO
Procedimentos aplicados
Os procedimentos para exame, apreciação e registro de atos de pessoal encontram-se estabelecidos na Instrução Normativa TCU 78/2018 e na Resolução TCU 206/2007. Essas normas dispõem que os atos de pessoal disponibilizados por meio do e-Pessoal devem ser submetidos previamente a críticas automatizadas, com base em parâmetros predefinidos.
As críticas das informações cadastradas na etapa de coleta do ato foram elaboradas e validadas levando-se em conta as peculiaridades de cada ato. Os itens verificados nessa etapa são inerentes a dados cadastrais, fundamentos legais, mapa de tempo, ficha financeira, assim como eventuais ocorrências de acumulação. Trata-se de verificações abrangentes, minuciosas e precisas e sem a necessidade de ação humana e, portanto, menos suscetível a falhas. As críticas aplicadas estão discriminadas no sistema, no Menu e-Pessoal, opção "Crítica", que podem ser acessadas mediante concessão de perfil específico a servidores do TCU responsáveis pela análise.
Além das críticas automatizadas, há verificação humana adicional no caso de haver alertas do sistema ou informações não formatadas, como esclarecimentos do gestor ou do controle interno.  
As críticas também consideram os registros do Sistema Integrado de Administração de Recursos Humanos (Siape) . O Siape disponibiliza informações atualizadas sobre as parcelas que integram os proventos, diferentemente, portanto, do e-Pessoal, que informa as parcelas no momento do registro do ato. 
Essa confrontação com o Siape fornece uma visão atual e verdadeira da situação, o que permite descaracterizar irregularidades e inconsistências que, embora constantes do e-Pessoal, já foram corrigidas.
As verificações detectadas no ato encontram-se discriminadas na aba de pendências do ato no sistema e-Pessoal, bem como no espelho do ato contemplado por esta instrução.
Exame das Constatações
Ato: 121882/2020 - Inicial - Interessado: IVONE ROTHERMEL CASAGRANDE - CPF: XXX.694.362-XX
Parecer do Controle Interno: considerar o ato Legal.
Constatações e análises: 
1.1.1. Ato e-Pessoal em substituição a ato Sisac devolvido de acordo com comunicado da presidência do TCU. Data de encaminhamento do ato Sisac ao TCU: 16/03/2020
Justificativa do Gestor de Pessoal: Não há. Verificação efetuada no âmbito do TCU.
Análise do Controle Interno:  Não há. Verificação efetuada no âmbito do TCU.
Análise da Equipe Técnica: Legal
Ato em substituição a ato SISAC avocado do Controle Interno e devolvido ao Gestor de Pessoal.
1.1.2. Houve o registro de pelo menos uma rubrica com 'Denominação para análise pelo TCU = Decisão judicial (10288 - DECISAO JUDICIAL N TRAN JUG AT (Decisão judicial - Outros) - R$ 270,99) .
Justificativa do Gestor de Pessoal: Não há. Verificação efetuada no âmbito do TCU.
Análise do Controle Interno:  Não há. Verificação efetuada no âmbito do TCU.
Análise da Equipe Técnica: Ilegal
Trata-se de parcela remuneratória paga com base em decisão judicial proferida no âmbito do Mandado de Segurança Coletivo 0018381-85.2014.4.01.3400 que tramita na 6ª Vara Federal do Distrito Federal/TRF-1, onde a Associação dos Servidores Federal em Transportes - ASDNER obteve decisão judicial favorável aos seus associados no sentido de que não seja procedido os descontos determinados pela Mensagem 554726, a título de reposição ao Erário, dos valores decorrentes da VPNIs recebidas pelos filiados da Impetrante em decorrência do art. 9º da Lei 8.460/92, que concedeu antecipação de reajuste de vencimentos, e do artigo 29, da Lei nº 11.094/2005, que alterou dispositivos da MP 2.229-43/2001, reestruturando e organizando carreiras do executivo.
Sabe-se que em 25/2/2014, o então Ministério do Planejamento proferiu a Mensagem 554726 no seguinte sentido:
'Senhores Dirigentes de Recursos Humanos dos Órgãos e das Entidades da Administração Pública Federal direta, autárquica e fundacional integrantes do SIPEC.
Previsão legal: Artigo 103 do Decreto-Lei nº 200, de 25 de fevereiro de 1967; §2º do art. 46 da Lei nº 8.112/90.
Informamos que apuramos inconsistência na geração da folha de janeiro de 2014, relativa ao não lançamento, por alguns Setoriais e Seccionais de Recursos Humanos, da absorção da Vantagem Pessoal Nominalmente Identificada ¿ VPNI de alguns servidores ativos, aposentados e instituidores de pensão, na mesma proporção da concessão de reajuste ou vantagem de qualquer natureza ocorrida na folha de janeiro/2014.
Relembramos que a VPNI, prevista nas diversas leis que tratam da reestruturação de carreiras e de estrutura remuneratória dos cargos, planos de cargos ou carreiras vinculadas ao Poder Executivo Federal têm sua natureza jurídica estabelecida nos termos do artigo 103 do DecretoLei nº 200, de 25 de fevereiro de 1967, nos seguintes termos:
Art. 103. Todo servidor que estiver percebendo vencimento, salário ou provento superior ao fixado para o cargo nos planos de classificação e remuneração, terá a diferença caracterizada como vantagem pessoal, nominalmente identificável, a qual em nenhuma hipótese será aumentada, sendo absorvida progressivamente pelos aumentos que vierem a ser realizados no vencimento, salário ou provento fixado para o cargo nos mencionados planos.
Assim, considerando que esta SEGEP vem buscando o aperfeiçoamento dos processos de geração da folha de pagamento, com mecanismos de transparência e de controle, assim como de automação e eliminação de atividades operacionais para as Setoriais e Seccionais de Recursos Humanos e considerando que há apontamento do Tribunal de Contas da União ¿ TCU recomendando a automação e controle sistêmico da absorção da VPNI, informamos que implementamos rotina sistêmica que efetuará a devida absorção desta vantagem, já a partir desta folha de pagamento do mês de fevereiro/2014.
Desta forma, as inconsistências apuradas na folha de janeiro/2014 serão automaticamente corrigidas e os futuros lançamentos serão efetuados centralmente, pelo Siape'.
Com essa Mensagem, buscou o então Ministério do Planejamento dar efetividade ao art. 103 do Decreto Lei 200/1967 e ao art. 9º da Lei 8.460/1992.
Decreto Lei 200/1967
Art. 103. Todo servidor que estiver percebendo vencimento, salário ou provento superior ao fixado para o cargo nos planos de classificação e remuneração, terá a diferença caracterizada como vantagem pessoal, nominalmente identificável, a qual em nenhuma hipótese será aumentada, sendo absorvida progressivamente pelos aumentos que vierem a ser realizados no vencimento, salário ou provento fixado para o cargo nos mencionados planos.
Lei 8.460/1992
Art. 9° Caso o valor dos vencimentos decorrente do enquadramento do servidor, nos termos desta lei, não absorva integralmente suas vantagens a que se refere o art. 4°, a diferença será paga a título de vantagem individual nominalmente identificada.
Em análise da questão de mérito quanto a legalidade de percebimento da parcela VINI, resta patente que ela não é mais devida, visto que o artigo 9º da Lei 8460/1992 não determinou que a referida rubrica seria incorporada aos rendimentos, congelada em valores nominais e insuscetível de absorção. O referido dispositivo veio a garantir o direito constitucional de irredutibilidade de rendimentos, nos termos do artigo XV, 37, da CRFB/88
Dada a excepcionalidade do percebimento da VINI, é de se supor que ela seria absorvida ao longo do tempo, até como forma de garantir isonomia remuneratória entre aqueles que exerciam o mesmo cargo, tinham a mesma atribuição legal e, por consequência, deveriam perceber o mesmo rendimento, nos termos do artigo 103 do Decreto-Lei nº 200/1967
Aliás, a Jurisprudência desta Corte, em casos análogos, é pela absorção de eventual parcela irredutível, salvo quando a Lei ou sentença judicial no qual se embase dispor de forma contrária. Vejamos o paradigmático Acórdão 2161/2005-TCU-Plenário de relatoria do Ministro Walton Alencar Rodrigues, cujo entendimento aplicado aos reajustes decorrente de perdas de planos econômicos, é no seguinte sentido:
a) o pagamento destacado de parcela relativa a decisão judicial que concedeu reajuste relativo a perdas decorrentes de planos econômicos não deve extrapolar a data-base (data de revisão geral de remuneração da categoria) seguinte àquela que serviu de referência ao julgado;
b) a mencionada parcela tem natureza de antecipação salarial, não se incorporando à remuneração, a menos que expressa determinação contrária conste na decisão judicial;
c) no caso de expressa determinação judicial de incorporação da parcela, o pagamento deve ser feito na forma de vantagem pessoal nominalmente identificada (VPNI) , em valores fixos, e não percentuais, sujeita exclusivamente aos reajustes gerais do funcionalismo, subtraindo-se as sucessivas incorporações decorrentes de novas estruturas remuneratórias criadas por lei até a absorção integral dessa vantagem.
Desse modo, entende-se que está irregular o pagamento da parcela remuneratória em tela, visto que, após o provimento judicial, o servidor já teve melhorias suficientes que possam ter absorvida integralmente a rubrica. É o caso das Leis 11.907/2009, 12.998/2014 e 13.326/2016 que reestruturaram a carreira do servidor.
É evidente que não cabe ao TCU discutir ou desconstituir decisões judiciais transitadas ou não em julgado. Não pode o TCU negar a força da decisão judicial, por discordar de seus fundamentos e, muito menos, determinar o descumprimento da sentença, ainda que flagrantemente ilegal, injusta e incorreta.
Todavia, a existência de decisão judicial ou administrativa contrária ao entendimento do TCU não impede a apreciação do ato para fins de registro. Em apreciação de atos de pessoal, o TCU pode manifestar entendimento diferente do declarado por outras instâncias do Poder Judiciário ou da Administração Pública, inclusive mediante o julgamento pela ilegalidade dos atos de aposentadoria amparados por decisão judicial.
O TCU exerce a sua jurisdição independentemente das demais instâncias. O Tribunal possui competências próprias e privativas, estatuídas pela Constituição Federal e pela sua Lei Orgânica, inexistindo vinculação entre o processo do TCU e outro versando sobre idêntica matéria no âmbito do Poder Judiciário ou da Administração Pública.
Portanto, o TCU pode promover apreciação de mérito pela ilegalidade de ato de pessoal, em posição contrária ao decidido pelo Poder Judiciário. Todavia, respeitando a instância judicial, não serão propostas por esta Unidade Técnica determinações para a supressão da parcela incorporada com amparo em decisão judicial.
Assim, por se tratar de decisão não transitada em julgado, cabe determinação ao órgão de origem que acompanhe o desfecho da decisão judicial supracitada, devendo retirar a vantagem caso a União obtenha êxito no recurso ou ela seja modificada até o seu trânsito em julgado.
O quadro resumo de ocorrências e, quando for o caso, o detalhamento da norma legal e da jurisprudência para as inconsistências acima elencadas encontra-se no anexo II dessa instrução. 
Encaminhamento do ato: 
Considerar ILEGAL e recusar registro  do ato de Aposentadoria de IVONE ROTHERMEL CASAGRANDE do quadro de pessoal do órgão/entidade Departamento Nacional de Infraestrutura de Transportes, com base nos arts. 71, inciso III, da Constituição Federal, 1º, inciso V, e 39, inciso II, da Lei 8.443/1992 e 260, § 1º, do Regimento Interno. 
Com fulcro no art. 262, caput, do Regimento Interno deste Tribunal, determinar ao órgão/entidade Departamento Nacional de Infraestrutura de Transportes que: 
uma vez desconstituída a Ação que assegura, presentemente, o pagamento da rubrica judicial ora impugnada por esta Corte, adote as medidas administrativas necessárias à regularização do seu pagamento, promovendo, ainda, a reposição ao erário dos valores indevidamente percebidos, nos termos do art. 46 da Lei 8.112/1990, com a redação dada pela Medida Provisória 2.225-45/2001, caso a decisão judicial definitiva não venha a dispor de modo contrário.
no prazo de trinta dias, contados da ciência da decisão, envie a este Tribunal documentos comprobatórios de que o interessado cujo ato foi impugnado está ciente do julgamento deste Tribunal.
dê ciência, no prazo de quinze dias, contados da notificação, do inteiro teor desta deliberação ao interessado, alertando-o de que o efeito suspensivo proveniente da interposição de eventuais recursos junto ao TCU não o exime da devolução dos valores percebidos indevidamente, caso o recurso não seja provido.
CONCLUSÃO
A abrangência e a profundidade das verificações levadas a efeito fundamentam convicção de que o ato 121882/2020 pode ser apreciado pela ilegalidade, em razão das irregularidades apontadas no item Exame das Constatações desta instrução, que representam afronta à legislação e à jurisprudência de referência
PROPOSTA DE ENCAMINHAMENTO
Ante o exposto, com fundamento no art. 71, inciso III, da Constituição Federal, no art. 1º, inciso V, e art. 39, incisos I e II, da Lei 8.443/1992, no art. 260 do Regimento Interno do Tribunal de Contas da União, propõe-se: 
Considerar ILEGAL e recusar registro  do ato de Aposentadoria de IVONE ROTHERMEL CASAGRANDE do quadro de pessoal do órgão/entidade Departamento Nacional de Infraestrutura de Transportes, com base nos arts. 71, inciso III, da Constituição Federal, 1º, inciso V, e 39, inciso II, da Lei 8.443/1992 e 260, § 1º, do Regimento Interno.
Com fulcro no art. 262, caput, do Regimento Interno deste Tribunal, determinar ao órgão/entidade Departamento Nacional de Infraestrutura de Transportes que: 
uma vez desconstituída a Ação que assegura, presentemente, o pagamento da rubrica judicial ora impugnada por esta Corte, adote as medidas administrativas necessárias à regularização do seu pagamento, promovendo, ainda, a reposição ao erário dos valores indevidamente percebidos, nos termos do art. 46 da Lei 8.112/1990, com a redação dada pela Medida Provisória 2.225-45/2001, caso a decisão judicial definitiva não venha a dispor de modo contrário.
no prazo de trinta dias, contados da ciência da decisão, envie a este Tribunal documentos comprobatórios de que o interessado cujo ato foi impugnado está ciente do julgamento deste Tribunal.
dê ciência, no prazo de quinze dias, contados da notificação, do inteiro teor desta deliberação ao interessado, alertando-o de que o efeito suspensivo proveniente da interposição de eventuais recursos junto ao TCU não o exime da devolução dos valores percebidos indevidamente, caso o recurso não seja provido.
2.             O Ministério Público de Contas também se manifestou pela ilegalidade, como transcrevo a seguir (peça 7) :
Trata-se da apreciação, para fins de registro, de ato de concessão de aposentadoria emitido pelo Departamento Nacional de Infraestrutura de Transportes.
A Secretaria de Fiscalização de Pessoal (Sefip) propõe a ilegalidade do referido ato, em razão da inclusão de parcela judicial relativa à Gratificação pelo Desempenho de Atividades Rodoviárias (GDAR) , não absorvida pelos aumentos concedidos à carreira da interessada.
De fato, o entendimento deste Tribunal acerca do pagamento de parcela judicial relativa à GDAR é no sentido de que a referida gratificação não se incorpora indefinidamente aos vencimentos dos servidores, mesmo que haja sentença judicial, haja vista que foi extinta pelo art. 28, inciso III da Lei 8.460/1992, restando garantida apenas a irredutibilidade de remuneração.
Nesse sentido, pode-se citar o Acórdão 3550/2020-TCU-Segunda Câmara, relatado pelo Ministro Raimundo Carreiro, que tratou de situação semelhante no Ministério dos Transportes, Portos e Aviação Civil, cuja ementa transcreve-se a seguir:
APOSENTADORIA. ATO DE ALTERAÇÃO. CORREÇÃO DA PROPORCIONALIDADE DO TEMPO DE SERVIÇO. PAGAMENTO IRREGULAR DE GRATIFICAÇÃO GDAR APÓS A CONCESSÃO DA APOSENTADORIA. ATO INICIAL NÃO CONTINHA A GDAR. APLICAÇÃO DO ART. 6º, §2º, DA RESOLUÇÃO TCU 206/2007. LEGALIDADE. REGISTRO. DETERMINAÇÃO AO ÓRGÃO PARA FAZER CESSAR O PAGAMENTO DA RUBRICA CONSIDERADA IRREGULAR. MONITORAMENTO DA SEFIP. CIÊNCIA AOS INTERESSADOS.
Sobre o referido decisum, cabe transcrever os trechos em que o eminente Ministro Relator destaca que a decisão judicial que supostamente ampara o pagamento de tal parcela apenas assegurou a impossibilidade de reposição ao erário dos valores pagos a título da referida parcela, senão vejamos: 
9. Em relação ao pagamento da GDAR, importa rememorar que o art. 28, inciso III da Lei 8.460/1992, extinguiu tal parcela. Diante de muitas ações interpostas junto ao Judiciário para garantir o cumprimento do princípio da irredutibilidade remuneratória (art. 37, XV, CF/88) , sentenças foram prolatadas no sentido de garantir a percepção da gratificação, mesmo após o comando da Lei. Ao analisar a questão em muitas oportunidades, o entendimento que se formou no âmbito do TCU foi o de que a referida gratificação não se incorpora indefinidamente aos vencimentos, mesmo que haja sentença judicial, pois teve, tão só, a finalidade de manter o nível remuneratório.
10. No presente processo, no que concerne à parcela judicial referente à GDAR, consta que o ex-servidor recebe a rubrica 10289 DECISAO JUDICIAL N TRAN JUG AP, no valor de R$ 259,52 (conforme contracheque - ficha financeira de setembro de 2019 - peça 11) , com base no Mandado de Segurança 0018381-85.2014.4.01.3400, que foi impetrado pela Associação dos Servidores Federais em Transportes/ASDNER) contra ato do Secretário de Gestão Pública do MPOG (Mensagem 554726) .
11. O pedido liminar foi deferido parcialmente em 3/9/2014, tendo a Juíza Federal determinado à autoridade coatora que não procedesse os descontos determinados na Mensagem MPOG 554726, a título de reposição ao erário, dos valores decorrentes das VPNI's.
12. Movido o Agravo de Instrumento 0019465-39.2014.4.01.0000, a Desembargadora Federal deu-lhe provimento, determinando a suspensão do ato coator contido na Mensagem 554726/MPOG e o restabelecimento da VPNI, nos valores que vinham sendo pagos, até que fosse feito o exame individual da situação de cada servidor, com direito ao devido processamento legal. Dessa maneira, as quantias que vinham sendo pagas aos autores a título de VPNI foram reincorporadas aos proventos do ex-servidores a partir da folha de pagamento do mês de agosto de 2014 sob a rubrica '10289 DECISAO JUDICIAL N TRAN JUG'.
13. A Sefip chama a atenção para o fato de que, doravante, no Voto condutor do Acórdão 4516/2019-TCU-Primeira Câmara, ao examinar atos cujos servidores também recebiam a mesma rubrica judicial, com base no Mandado de Segurança 0018381-85.2014.4.01.3400, o Ministro Bruno Dantas entendeu que o pagamento da rubrica estava ilegal e que poderia ser emitida determinação para a sua suspensão. O fato é que a decisão proferida no Agravo de Instrumento 0019465-39.2014.4.01.0000 não está mais em vigor desde setembro de 2014, quando houve o julgamento de mérito do Mandado de Segurança Coletivo 0018381-85.2014.4.01.3400, e desde então inexiste decisão judicial amparando o pagamento de parcela referente à GDAR.
14. Transcrevo, abaixo, a parte dispositiva da sentença de mérito que julgou o Mandado de Segurança Coletivo 0018381-85.2014.4.01.3400. Vejamos:
"Diante do exposto, ratificando o deferimento parcial do pedido liminar, CONCEDO PARCIALMENTE A SEGURANÇA para determinar à autoridade coatora que não proceda os descontos determinados pela Mensagem n° 554726, a título de reposição ao Erário, dos valores decorrentes de VPNIs recebidas pelos filiados da Impetrante. "
15. Nessa linha, o pagamento da rubrica judicial decorrente da GDAR resta irregular, haja vista que a sentença judicial não determinou o reestabelecimento da vantagem ou a manutenção dos valores que vinham sendo pagos. O que a sentença judicial fez, ao dar provimento parcial ao pedido, foi impedir o desconto dos valores. (destaques inseridos) 
Vale destacar, ainda, que a mencionada decisão judicial, proferida pelo TRF da 1ª Região, fundamentou-se na jurisprudência do STJ, a qual entende que a absorção da GDAR pelos acréscimos remuneratórios decorrentes da progressão na carreira não importa redução nominal de vencimentos, não havendo, portanto, ofensa ao princípio da irredutibilidade de vencimentos.
Ante o exposto, este membro do Ministério Público de Contas, em consonância com a Unidade Técnica, entende que o ato de aposentadoria constante dos autos deve ser considerado ilegal e ter seu registro negado.
É o relatório.

não há.

Procurador Sergio Ricardo Costa Caribé.

PESSOAL. APOSENTADORIA. PARCELA REFERENTE À GRATIFICAÇÃO DE DESEMPENHO DE ATIVIDADES RODOVIÁRIAS (GDAR). VANTAGEM CONVALIDADA PELA MP 2.229-43 PARA OS SERVIDORES DO ANTIGO DNER. TRANSFORMAÇÃO DA PARCELA, OPERADA PELA LEI 11.094/2005, EM VANTAGEM PESSOAL NOMINALMENTE IDENTIFICADA (VPNI), SUJEITA EXCLUSIVAMENTE AOS REAJUSTES GERAIS DO FUNCIONALISMO. EXISTÊNCIA DE DISCUSSÃO JUDICIAL ENVOLVENDO A OBRIGATORIEDADE OU NÃO DE ABSORÇÃO DA VPNI A PARTIR DE 2014. EXISTÊNCIA DE SENTENÇA JUDICIAL QUE AMPARA A MANUTENÇÃO DO PAGAMENTO DA RUBRICA. LEGALIDADE.

APOSENTADORIA (APOS)

Secretaria de Fiscalização de Integridade de Atos e Pagamentos de Pessoal e de Benefícios Sociais (Sefip).

Trata-se de ato de aposentadoria de Ivone Rothermel Casagrande, ex-servidora do Departamento Nacional de Infraestrutura de Transportes.
2.	Após as pertinentes análises, a Secretaria de Fiscalização de Integridade de Atos e Pagamentos de Pessoal e de Benefícios Sociais (Sefip) propôs, com a anuência do Ministério Público de Contas, julgar ilegal o ato, negando-lhe registro, devido ao pagamento irregular da rubrica referente à Gratificação pelo Desempenho de Atividades Rodoviárias - GDAR. No entanto, por entender que há ação judicial que assegura, presentemente, o percebimento da gratificação, sugere que não haja determinação no sentido de cessar o pagamento da referida parcela. Com as devidas vênias, adoto posicionamento diverso, pelas razões que passo a expor.
3.	A parcela em discussão foi instituída por meio dos art. 1º e 2º do Decreto-Lei 2.194/1984 e mantida mediante expressa previsão do art. 3º da Lei 7.923/1989. A Lei 7.995/1990 regulamentou sua percepção por servidores investidos em cargos em comissão ou funções de confiança. Posteriormente, a referida Lei 8.460/1992 determinou sua extinção, a partir de 1º/9/2012.
4.	No entanto, a Medida Provisória 2.229-43/2001 ratificou a percepção da gratificação para os servidores do antigo Departamento Nacional de Estradas de Rodagem (DNER) , nos seguintes termos:
Art. 71.  Os arts. 1o e 2o do Decreto-Lei no 2.194, de 26 de dezembro de 1984, alcançam em seus efeitos os servidores do Departamento Nacional de Estradas de Rodagem - DNER, ativos e inativos, e os pensionistas que já estejam percebendo a vantagem deles decorrente.  (Grifos acrescidos) 
5.	De seguida, a Lei 11.094/2005 transformou a GDAR em vantagem pessoal nominalmente identificada (VPNI) , in verbis:
Art. 29. Fica transformado em vantagem pessoal nominalmente identificada o valor devido em função das disposições do art. 71 da Medida Provisória nº 2.229-43, de 6 de setembro de 2001, sujeito exclusivamente à atualização decorrente de revisão geral de remuneração dos servidores públicos federais.
6.	A servidora cujo ato de aposentadoria está em análise nos presentes autos é alcançada pelas mencionadas disposições legais, na medida em que integrou os quadros do DNER entre os anos de 1978 e 2019. 
7.	O que resta por discutir, portanto, é se a VPNI na qual fora transformada a Gratificação pelo Desempenho de Atividades Rodoviárias estaria sujeita à regra geral fixada no art. 103 do DecretoLei 200/1967, que prevê a absorção progressiva pelos reajustes salariais subsequentes.
8.	Observo que o órgão de origem intentou suspender o pagamento da rubrica, em cumprimento à mensagem expedida pelo antigo Ministério do Planejamento, Orçamento e Gestão (Mensagem 554726/MPOG) , o qual perfilhou a compreensão de que essa VPNI deveria ter sido absorvida. Todavia, a continuidade do pagamento da referida vantagem à interessada encontra-se assegurada por decisão judicial, tendo em vista que a Associação dos Servidores Federais em Transportes/ASDNER obteve provimento a Agravo de Instrumento autuado sob o nº 0059167-89.2014.4.01.0000, em face do Mandado de Segurança Coletivo 0018381-85.2014.4.01.3400, em curso no TRF da 1ª Região.
9.	Portanto, o Poder Judiciário decidirá, nos casos concretos, se as disposições contidas no art. 103 do Decreto-Lei 200/1967 prevalecem frente ao comando contido no art. 29 da Lei 11.094/2005, o qual se limitou a transformar a GDAR em vantagem pessoal nominalmente identificada (VPNI) , sem previsão de futura absorção. Contudo, não há dúvidas de que os atos de aposentadoria, no tocante à GDAR, foram posteriormente convalidados pela MP 2.229-43/2001, ainda que se possa alegar que a parcela, já sob a forma de VPNI, deveria ter sido absorvida com base nas alterações da estrutura remuneratória das carreiras do órgão ocorridas após 2005.  
10.	Não obstante a existência de precedentes deste Tribunal em que a manutenção da referida vantagem foi suficiente para o julgamento pela ilegalidade do ato de aposentadoria, alinho-me ao entendimento manifestado por esta Corte em análises mais recentes. Ao julgar os Acórdãos de 1ª Câmara nº 17.195/2021 (Relator o Ministro Benjamin Zymler) , 18.330/2021 (Relator o Ministro-Substituto André Luís de Carvalho) e 1.901/2022 (Relator Ministro Jorge Oliveira) , o Tribunal considerou que a manutenção da parcela de GDAR amparada em decisão judicial não seria suficiente para macular os atos de aposentadoria, limitando-se a determinar ao órgão de origem que acompanhe o deslinde do Mandado de Segurança Coletivo em comento.
11.	À vista disso, entendo pela legalidade do ato de aposentadoria da interessada e, em face da judicialização da matéria, cumpre ao órgão de origem acompanhar os desdobramentos do processo e, ao final, adotar as medidas cabíveis.
	
Ante o exposto, VOTO por que o Tribunal adote a minuta de acórdão que submeto à consideração deste Colegiado.
TCU, Sala das Sessões Ministro Luciano Brandão Alves de Souza, em 24 de maio de 2022.
Ministro JOÃO AUGUSTO RIBEIRO NARDES 
Relator